最高法院刑事判決　　　　　　　　　　　　　　　八十六年度台上字第五九○○號
　　上　訴　人　甲○○
右上訴人因貪污案件，不服台灣高等法院台中分院中華民國八十五年九月二十四日第
二審更審判決（八十四年度上更(二)字第二○四號，起訴案號：台灣台中地方法院檢察
署八十年度投偵字第三○二六號），提起上訴，本院判決如左：
    主  文
原判決撤銷，發回台灣高等法院台中分院。
    理  由
本件原判決以上訴人甲○○於民國七十八年至八十年六月間，任南投縣信義鄉公所建
設課地政約雇員。負責承辦信義鄉山胞保留地國有土地承租、使用、改配等業務，係
依據法令從事公務之人員。渠明知承租保留地在政府機關核准前不必繳交任何費用，
詎其竟意圖為自己不法之所有，利用職務上之機會，基於概括之犯意，先於七十八年
九月向伍金虎、方泰三、王天定、金朝琴、伍田月珠、伍重、司仁安、伍木松、伍文
和、柯清源等十人，誑稱可為渠等代辦同鄉○○段七六八號山地保留地，每人需費新
台幣（下同）二千元，經由不知是詐之伍金樹收齊共二萬元。嗣伍金樹於八十年六月
間持該款前往南投縣信義鄉公所欲交付上訴人時，上訴人又對伍金樹佯稱可承租之土
地面積二十甲，每甲需再多繳四百元。伍金樹信以為真，自行先墊支八千元，連同上
開二萬元共二萬八千元交付甲○○收受。再於八十年五月，向金日江、金國昌、田文
平、松明初等人騙稱渠代彼等辦理承租同鄉○○段三一七號山地保留地需要費用，而
詐取一萬五千元等情。因而撤銷第一審判決，依連續犯關係改判論處上訴人連續依據
法令從事公務之人員，利用職務上之機會，詐取財物罪刑，固非無見。
惟查：(一)原判決先則以證人即南投縣信義鄉公所建設課承辦出租山地保留地業務之職
員周榮華於偵查中所證：申請承租山地保留地之程序，在政府機關核准前不必繳納任
何費用，也不會先向申請人直接收取測量費，如核准後要辦理分割手續，再通知申請
人到地政事務所繳費等語，為上訴人利用被害人伍金虎等人欲申請承租山地保留地之
機會，向被害人詐取費用之依據。認上訴人所辯：向伍金虎等人所收之錢，係為渠等
辦理鑑界費云云與事實不符，不可採信。竟又以證人即該公所同課全世安於原審法院
前審所證：一般原住民承租要提出申請，繳工本費、鑑界費，一公頃以下二千元，每
筆一公頃以上增一倍等語，為上訴人於被害人戴國旺欲申請承租山地保留地時間戴某
所收取之三千八百元係鑑界費（即測量費）而無詐害之依據。前後理由不免矛盾。(二)
按有罪之判決書，對於被告有利之證據不採納者，應於理由內詳加記載，刑事訴訟法
第三百十條第二款定有明文。又按修正前貪污治罪條例第五條第一項第二款之罪，須
依據法令從事公務之人員，利用職務上之機會，意圖為自己不法之所有，以詐術使人
將本人或他人之物交付，始屬相當，此觀該條款之規定自明。上訴人始終否認有利用
職務上之機會詐取財物情事，關於被訴向全日江等人詐取一萬五千元部分更辯稱：全
日江等人欲承租東埔段三一七號土地，伊曾至現場代繪位置圖，該一萬五千元係全日
江等人送給伊之繪圖報酬等語。而證人松裕興、洪世興分別證稱：承租山胞保留地如
非整筆地號承租，均須繪略圖，因顧及原住民經濟能力不佳，為減輕其負擔，故未要
求於提出申請時須附實測圖，僅要求附略圖，上訴人曾為申請人代繪略圖無訛（見上
訴卷(一)第一三六、一三六之一、一六八～一七一頁）。證人松明初、金國昌、田文平
於原審法院更明白證稱：渠等確曾委託上訴人代繪上開東埔段三一七號土地各自占耕
範圍之位置圖，各曾交付上訴人三千元，聊表謝意等語（見同上卷(一)第一一八、一一
九頁）。事實如果無訛，則上訴人以代松明初等人繪製位置圖收取相當報酬，似與為
自己不法所有，以詐術使人交付財物之情形有別。上開有利上訴人之證據，為何不足
採信，原判決並未於理由內詳加說明，亦有理由不備之違法。上訴意旨指摘原判決不
當，非無理由，應認仍有發回更審之原因。又貪污治罪條例業於八十五年十月二十三
日修正，案經發回應就新舊法予以比較適用，併此明。至不另為無罪諭知部分，因
與發回部分審判不可分，一併發回，併予明。
據上論結，應依刑事訴訟法第三百九十七條、第四百零一條，判決如主文。
中      華      民      國    八十六    年      十      月      三      日
                              最高法院刑事第十庭
                                  審判長法官  吳  雄  銘
                                        法官  池  啟  明
                                        法官  陳  宗  鎮
                                        法官  石  木  欽
                                        法官  吳  火  川
      右正本證明與原本無異
                                              書  記  官
中      華      民      國    八十六    年      十      月      八      日
